【裁判字號】    97,重訴,1
【裁判日期】    970331
【裁判案由】    銀行法
【裁判全文】
臺灣板橋地方法院刑事判決               97年度重訴字第1號
公  訴  人  臺灣板橋地方法院檢察署檢察官
被      告  甲○○
選任辯護人  陳麗真律師
上列被告因違反銀行法案件，經檢察官提起公訴（96年度偵字第
15620號），本院判決如下：
    主  文
甲○○共同違反非銀行不得辦理國內外匯兌業務之規定，處有期
徒刑貳年，緩刑伍年，並應向公庫支付新臺幣肆拾萬元。
扣案之易力信牌銀色ＰＤＡ行動電話壹支（含話機壹具及ＳＩＭ
卡壹張）、ＬＧ牌橘色行動電話壹支（含話機壹具及ＳＩＭ卡壹
張）、ＳＵＮ牌點鈔機貳臺、ＳＨＡＲＰ牌傳真機壹臺、記帳簿
伍本、存款存根壹本、匯款水單伍份、如附表所示之存摺拾捌本
、印章拾貳個、捆鈔票紙袋壹包、地下通匯流程圖壹張、地下通
匯銀行密碼及代號壹冊、地下通匯相關資料壹份、記事本拾壹本
、通匯手續費簽收單壹紙、銀行帳號資料壹紙、客戶資料及匯款
資料壹份、銀行往來資料貳紙、銀行交易明細伍紙，均沒收。
    事  實
一、甲○○自民國九十四年十一、十二月間起至九十六年四月十
    八日止，明知非銀行業者，除法律另有規定外，不得辦理國
    內外匯兌業務，竟與大陸地區年籍不詳之成年女子「林雪嬌
    」，基於共同犯意之聯絡，由甲○○提供自己所有如附表編
    號一、二所示之帳戶，及不知情之友人王平、王紅弟、陳玉
    燕、楊文、林敏哲、黃建興、吳真、林佩盈、林厚忠所有
    如附表編號三至十八所示之帳戶，作為兩岸間匯兌之帳戶，
    對外經營臺灣地區與大陸地區間之匯兌業務，以接受不特定
    客戶委託匯款至大陸及應大陸客戶之委託匯款至所指定國內
    金融機構帳戶。嗣在臺灣地區客戶需付款予大陸地區客戶時
    ，則將所欲匯出之等值新臺幣先行匯入甲○○所指定如附表
    所示之帳戶後，再由甲○○通知在大陸地區之「林雪嬌」，
    將等值人民幣支付給客戶指定對象或金融機構帳戶，完成匯
    款手續；若係由「林雪嬌」接受大陸地區客戶委託付款後，
    即通知甲○○，再由甲○○自如附表所示之帳戶提款，將等
    值新臺幣匯入大陸客戶所指定之國內金融機構帳戶，從中賺
    取匯率差價，以此方式實際經營臺灣地區與大陸地區匯兌業
    務。甲○○以此模式從事非法國內外匯兌業務，經手非法外
    匯交易金額高達新臺幣二十八億九千七百八十七餘萬元，並
    扣得其所有供其為本案犯行所用之易力信牌銀色ＰＤＡ行動
    電話一支（含話機一具及ＳＩＭ卡一張）、ＬＧ牌橘色行動
    電話一支（含話機一具及ＳＩＭ卡一張）、ＳＵＮ牌點鈔機
    二臺、ＳＨＡＲＰ牌傳真機一臺、記帳簿五本、存款存根一
    本、匯款水單五份、如附表所示之存摺十八本、印章十二個
    、捆鈔票紙袋一包、地下通匯流程圖一張、地下通匯銀行密
    碼及代號一冊、地下通匯相關資料一份、記事本十一本、通
    匯手續費簽收單一紙、銀行帳號資料一紙、客戶資料及匯款
    資料一份、銀行往來資料二紙、銀行交易明細五紙。
二、案經法務部調查局臺北縣調查站移送板橋地方法院檢察署檢
    察官偵查起訴。
    理  由
一、訊據被告甲○○就上揭犯罪事實坦承不諱，與證人林從欽、
    王紅第、陳玉燕於調詢及偵查中暨楊文、林厚忠於偵查中供
    （證）述之情節互核相符，並有大額通貨交易複式查詢資料
    一份、甲○○中國信託商業銀行正義分行帳號000000
    000000號提款憑證影本十三紙、甲○○第一商業銀行
    新店分行帳號00000000000號帳戶明細、王平臺
    灣郵政公司三重正義郵局帳號0000000000000
    0號帳戶明細、王平華南商業銀行北三重分行帳號0000
    00000000號帳戶明細、王平臺北富邦商業銀行三重
    分行帳號000000000000號帳戶明細、王平彰化
    商業銀行東三重分行帳號00000000000000號
    帳戶明細、王平第一商業銀行三重埔分行帳號000000
    00000號帳戶明細、王紅弟臺灣郵政公司三重正義郵局
    帳號00000000000000號帳戶明細、王紅弟華
    南商業銀行北三重分行帳號000000000000號帳
    戶明細、陳玉燕臺灣郵政公司臺北信維郵局帳號00000
    000000000號帳戶明細、陳玉燕中國信託商業銀行
    新莊分行帳號000000000000號帳戶明細、楊文
    臺灣郵政公司三重中山路郵局帳號00000000000
    000號帳戶明細、林敏哲華泰商業銀行板橋分行帳號00
    00000000000號帳戶明細、黃建興中國信託商業
    銀行帳號000000000000號帳戶明細、吳真中
    國信託商業銀行帳號000000000000號帳戶明細
    、林厚忠臺灣郵政公司三重中山路郵局帳號0000000
    0000000號帳戶明細各一份附卷可稽，且有存摺十八
    本、印章十二個、存款存根一本、匯款單五份、客戶資料及
    匯款資料八張、銀行往來資料二張、ＳＵＮ牌點鈔機二臺、
    ＳＨＡＲＰ牌傳真機一臺、記帳簿五本、地下通匯流程圖一
    張、地下通匯銀行密碼及代號一冊可資證明（被告暨選任辯
    護人均未爭執上開證據能力，本院經核並無不適當之證據存
    在），足認被告前揭自白與事實相符，堪予採信，本案事證
    明確，被告犯行已堪認定，自應依法論科。
二、論罪科刑之法律適用：
  (一)按銀行法第二十九條第一項所謂「辦理國內外匯兌業務」，
    係指經營接受匯款人委託將款項自國內甲地匯往國內乙地交
    付國內乙地、自國內（外）匯往國外（內）交付國外（內）
    受款人之業務，亦即行為人不經由現金之輸送，而藉與在他
    地之分支機構或特定人間之資金清算，經常為其客戶辦理異
    地間款項之收付，以清理客戶與第三人間債權債務關係或完
    成資金轉移之行為（中央銀行外匯局（八十五）臺央外柒字
    第二五一九號函、財政部八十五年九月四日臺融局（一）字
    第八五二四九五○五號函參照）。資金、款項皆得為匯兌業
    務之客體。人民幣雖非我國所承認之法定貨幣，亦非外匯（
    中央銀行外匯局九十一年十二月九日臺央外柒字第○九一○
    ○六四五三九號函參照），但卻為大陸地區所定之具流通性
    貨幣，則人民幣當屬資金、款項，應無疑義。本案被告未經
    現金之輸送，而藉由在大陸地區負責之年籍不詳之成年女子
    「林雪嬌」，將有需求之不特定客戶之資金，先在臺灣匯入
    相當數額之新臺幣，再在大陸地區領取等值之人民幣之方式
    ，為不特定之客人完成資金之移轉，即具有將款項由甲地匯
    往乙地之功能，屬於辦理匯兌業務之範圍，應受銀行法第二
    十九條第一項規定之規範，先予敘明。
  (二)按刑事法若干犯罪行為態樣，本質上原具有反覆、延續實行
    之特徵，立法時既予特別歸類，定為犯罪構成要件之行為要
    素，則行為人基於概括之犯意，在密切接近之一定時、地持
    續實行之複次行為，倘依社會通念，於客觀上認為符合一個
    反覆、延續性之行為觀念者，於刑法評價上，即應僅成立一
    罪，俾免有重複評價、刑度超過罪責與不法內涵之疑慮；學
    理上所稱「集合犯」之職業性、營業性或收集性等具有重複
    特質之犯罪均屬之，例如經營、從事業務、收集、販賣、製
    造、散布等行為概念者是，此有最高法院九十五年度臺上字
    第一○七九號判決意旨可資參照。銀行法第二十九條第一項
    規定所稱「經營」、「辦理」，本質上即屬持續實行之複次
    行為，具備反覆、延續之行為特徵，應評價認係包括一罪之
    集合犯，而其集合犯之行為終了於九十五年七月一日新修正
    刑法施行之後，逕適用修正後刑法之規定。
  (三)核被告所為，係違反銀行法第二十九條第一項之規定，應依
    同法第一百二十五條第一項規定論處。被告與年籍不詳之成
    年女子「林雪嬌」之間，有犯意聯絡及行為分擔，應依刑法
    第二十八條之規定論以共同正犯。又銀行法第二十九條第一
    項規定所稱「經營」、「辦理」，本質上即屬持續實行之複
    次行為，具備反覆、延續之行為特徵，應評價為集合犯，僅
    論以一罪。本件被告於偵查中自白犯罪，爰依銀行法第一百
    二十五條之四第二項前段規定減輕其刑；再銀行法第一百二
    十五條之法定刑為：「三年以上十年以下有期徒刑，得併科
    新臺幣一千萬元以上二億元以下之罰金」，考其立法緣由及
    意旨之所以加重該條之法定刑，無非以社會游資氾濫，以驚
    人高利吸收民間游資之投資公司大幅增加，業務發展甚為迅
    速，其所吸收之資金規模，甚至不遜於地區合作社及中小企
    業銀行者，投資公司以高利向社會不特定之多數人收受款項
    或吸收資金，給予憑證，約定返還本金或高利之行為，不僅
    造成銀行存款之流失，更重要者係各投資公司於高利率之壓
    力下，大多從事炒做股票、外匯、房地產等投機性活動，經
    營風險偏高，一旦經濟不景氣或一時之週轉不靈，均有釀成
    金融風暴之可能，且該投資公司並非銀行，既未依法計繳存
    款準備金，其資金運用，亦不在銀行法約束之列，如允許一
    般投資公司向社會大眾收受存款，一旦失敗，甚至惡性倒閉
    ，廣大存款人之利益必難獲得確保，而衍生諸多社會問題，
    鑑於投資公司以高利吸引民眾收取社會大眾游資，往往造成
    社會大眾財產上之損害，並損害國家正常之經濟及資金活動
    ，因之該條重罰之目的在於藉由嚴懲地下投資公司以杜絕銀
    行法第二十九條所稱之非銀行不得經營「收受存款」或「受
    託經理信託資金」，至於辦理「國內外匯兌業務」，雖亦同
    為該條所規範，然非銀行辦理國內外匯兌，係違反政府匯兌
    管制之禁令，影響正常之金融秩序及政府對於資金之管制，
    對於一般社會大眾之財產未造成直接危害，因之「國內外匯
    兌業務」與「收受存款」、「受託經理信託資金」固同列為
    銀行法第一百二十五條所應處罰之行為，然其不法內涵、侵
    害法益之範圍及大小則非可同一視之。況本案被告所從事為
    臺灣地區與大陸地區之匯兌業務，肇因自兩岸交流迄今仍缺
    乏廣泛、便捷之通匯管道，且對於資金往來有所限制，被告
    為牟取私利，乘民間對地下匯兌管道具有需求之機會，違反
    銀行法之規定代客辦理匯兌，惟並未查得其使用詐騙手段欺
    騙任何人致造成損害，即觸犯三年以上十年以下之重罪，應
    屬法重情輕，衡情顯可憫恕，爰依刑法第五十九條之規定，
    酌減輕其刑，並遞減之。爰審酌被告為謀己利，辦理地下匯
    兌，致政府無法對兩岸資金往來加以有效控管，危害國家金
    融政策之推行，復害及合法銀行利益，助長違法風氣，應予
    非難，兼衡本案事涉兩岸間政治、經濟現狀，被告犯罪情節
    尚非惡重，及其素行、犯罪之時間、匯兌之金額及經查獲之
    後於調查站、偵查及本院審理中均自知事證明確，未多為無
    謂辯解而坦承犯行之態度等一切情狀，量處如主文所示之刑
    ，以示警懲。再查，被告未曾因故意犯罪受有期徒刑以上刑
    之宣告，有臺灣高等法院被告前案紀錄表附卷一份可按，其
    因一時貪欲，短於思慮，致為本案犯行，事後已坦承犯行，
    應具悔意，經此起訴、審判，當知所警惕，而無再犯之虞，
    本院因認被告所宣告之刑，以暫不執行為適當，爰併予宣告
    緩刑五年，以啟自新。又為能建立被告正確觀念，並記取本
    案教訓，依刑法第七十四條第二項第四款，命被告應向公庫
    支付新臺幣肆拾萬元。
  (四)扣案之易力信牌銀色ＰＤＡ行動電話一支（含話機一具及Ｓ
    ＩＭ卡一張）、ＬＧ牌橘色行動電話一支（含話機一具及Ｓ
    ＩＭ卡一張）、ＳＵＮ牌點鈔機二臺、ＳＨＡＲＰ牌傳真機
    一臺、記帳簿五本、存款存根一本、匯款水單五份、如附表
    所示帳戶之存摺十八本及印章十二個、捆鈔票紙袋一包、地
    下通匯流程圖一張、地下通匯銀行密碼及代號一冊、地下通
    匯相關資料一份、記事本十一本、通匯手續費簽收單一紙、
    銀行帳號資料一紙、客戶資料及匯款資料一份、銀行往來資
    料二紙、銀行交易明細五紙，均為被告所有為本案犯行所用
    之物，業據其供稱在卷（九十七年三月十七日審判筆錄），
    應依刑法第三十八條第一項第二款之規定宣告沒收。至扣押
    物品清單中除上開物品外，均與本案犯行無關，業據被告供
    稱在卷，爰不予宣告沒收。
據上論斷，應依刑事訴訟法第299條第1項前段，銀行法第29條第
1 項、第125 條第1 項、第125 條之4 第2 項前段、刑法第11條
前段、第28條、第59條、第70條、第74條第1 項第1款、同條第2
項第4 款、第38條第1 項第2 款，判決如主文。
本案經檢察官靳開聖到庭執行職務
中    華    民    國    97    年    3     月    31    日
                  刑事第三庭  審判長法  官  王屏夏
                                    法  官  彭全曄
                                    法  官  王偉光
上正本證明與原本無異。
如不服本判決，應於判決送達後十日內檢附理由，向本院提出上
訴狀。
                                    書記官  陳怡君
中    華    民    國    97    年    3     月    31    日
附錄本案所犯法條全文
銀行法第二十九條
（禁止非銀行收受存款及違反之處罰）
除法律另有規定者外，非銀行不得經營收受存款、受託經理信託
資金、公眾財產或辦理國內外匯兌業務。
違反前項規定者，由主管機關或目的事業主管機關會同司法警察
機關取締，並移送法辦；如屬法人組織，其負責人對有關債務，
應負連帶清償責任。
執行前項任務時，得依法搜索扣押被取締者之會計帳簿及文件，
並得拆除其標誌等設施或為其他必要之處置。
銀行法第一百二十五條
違反第二十九條第一項規定者，處三年以上十年以下有期徒刑，
得併科新臺幣一千萬元以上二億元以下罰金。其犯罪所得達新臺
幣一億元以上者，處七年以上有期徒刑，得併科新臺幣二千五百
萬元以上五億元以下罰金。
經營銀行間資金移轉帳務清算之金融資訊服務事業，未經主管機
關許可，而擅自營業者，依前項規定處罰。
法人犯前二項之罪者，處罰其行為負責人。
 附表：
   ┌──┬────┬────────┬───────┐
   │編號│戶   名 │   銀     行    │   帳    號   │
   ├──┼────┼────────┼───────┤
   │一  │甲○○  │中國信託商業銀行│000000000000  │
   │    │        │正義分行        │              │
   ├──┼────┼────────┼───────┤
   │二  │甲○○  │第一商業銀行新店│00000000000   │
   │    │        │分行            │              │
   ├──┼────┼────────┼───────┤
   │三  │王平    │臺灣郵政公司三重│00000000000000│
   │    │        │正義郵局        │              │
   ├──┼────┼────────┼───────┤
   │四  │王平    │華南商業銀行北三│000000000000  │
   │    │        │重分行          │              │
   ├──┼────┼────────┼───────┤
   │五  │王平    │臺北富邦商業銀行│000000000000  │
   │    │        │三重分行        │              │
   ├──┼────┼────────┼───────┤
   │六  │王平    │彰化商業銀行東三│00000000000000│
   │    │        │重分行          │              │
   ├──┼────┼────────┼───────┤
   │七  │王平    │第一商業銀行三重│00000000000   │
   │    │        │埔分行          │              │
   ├──┼────┼────────┼───────┤
   │八  │王紅弟  │臺灣郵政公司三重│00000000000000│
   │    │        │正義郵局        │              │
   ├──┼────┼────────┼───────┤
   │九  │王紅弟  │華南商業銀行北三│000000000000  │
   │    │        │重分行          │              │
   ├──┼────┼────────┼───────┤
   │十  │陳玉燕  │臺灣郵政公司臺北│00000000000000│
   │    │        │信維郵局        │              │
   ├──┼────┼────────┼───────┤
   │十一│陳玉燕  │中國信託商業銀行│000000000000  │
   │    │        │新莊分行        │              │
   ├──┼────┼────────┼───────┤
   │十二│楊文    │中國信託商業銀行│000000000000  │
   ├──┼────┼────────┼───────┤
   │十三│楊文    │臺灣郵政公司三重│00000000000000│
   │    │        │中山路郵局      │              │
   ├──┼────┼────────┼───────┤
   │十四│林敏哲  │華泰商業銀行板橋│0000000000000 │
   │    │        │分行            │              │
   ├──┼────┼────────┼───────┤
   │十五│黃建興  │中國信託商業銀行│000000000000  │
   ├──┼────┼────────┼───────┤
   │十六│吳真  │中國信託商業銀行│000000000000  │
   ├──┼────┼────────┼───────┤
   │十七│林佩盈  │中國信託商業銀行│000000000000  │
   ├──┼────┼────────┼───────┤
   │十八│林厚忠  │臺灣郵政公司三重│00000000000000│
   │    │        │中山路郵局      │              │
   └──┴────┴────────┴───────┘


司法院資訊處製作；財團法人民間司法改革基金會備份。
